【裁判字號】    99,刑智上易,39
【裁判日期】    990701
【裁判案由】    違反著作權法
【裁判全文】
智慧財產法院刑事判決
                                  99年度刑智上易字第39號
上  訴  人  臺灣板橋地方法院檢察署檢察官
被      告  甲○○
選任辯護人  粘舜權 律師
            鍾欣惠 律師
上列上訴人因被告違反著作權法案件，不服臺灣板橋地方法院98
年度易字第2454號，中華民國99年2 月12日第一審判決（起訴案
號：臺灣板橋地方法院檢察署98年度偵續字第315 號），提起上
訴，本院判決如下：
    主  文
上訴駁回。
    理  由
一、本案經本院審理結果，認第一審判決對被告甲○○為無罪之
    諭知，核無不當，應予維持，除第一審判決書理由欄第一項
    「公訴意旨略以」所記載10首歌曲之詞曲著作財產權人部分
    更正為：「送行（詞）」、「堅持（詞、曲）」、「相逢（
    詞）」、「思想枝（詞、曲）」、「我問天（詞、曲）」、
    「美麗的錯（詞、曲）」、「風中的玫瑰（詞）」、「今生
    最愛的人（詞）」為乙○○享有著作財產權；「問花（詞、
    曲）」、「一生只有你（詞、曲）」為豪記公司與乙○○共
    同享有著作財產權外，餘引用第一審判決書記載之證據及理
    由（如附件）。
二、檢察官上訴意旨以：(一)被告涉有擅自以重製方法侵害他人著
    作財產權罪及擅自以公開演出之方式侵害他人著作財產權罪
    嫌，有被告經營之桃樂絲音樂坊內之點唱機確有未經授權之
    MIDI歌曲供人點唱，並經警扣得點歌本。(二)次查，證人謝宏
    民於偵查及審理中證稱：本件系爭侵權歌曲係因被告要求伊
    說客人要唱弘音的MIDI歌曲，所以伊為服務客戶，所以才為
    被告將歌曲灌入金嗓點唱機內，伊有確實告知被告前揭歌曲
    尚未獲得授權之事等語。又證人謝宏民證稱告知被告前揭「
    送行」等10首歌曲之「MIDI」格式尚未取得授權，大概是97
    年4 月還是5 月的時候等語。是以依證人謝宏民前開證述以
    觀，證人確曾向被告表明系爭10首MIDI歌曲尚未取得授權。
    (三)再查，證人謝宏民以另行交付點歌本2 本，用以表示上開
    「送行」等10首歌曲之「MIDI」格式尚未取得授權，業據證
    人證稱等情，有扣案之上開點歌本2 本在卷足參。故被告是
    否涉犯上開犯行，尚有疑義，原審似嫌率斷云云。
三、惟查，原判決依調查證據之結果，斟酌全辯論意旨，已就不
    能證明被告犯罪之理由予以說明。且證人雷姵諭於原審證稱
    ：我從97年2 月底到9 月中在被告經營的桃樂絲音樂坊上班
    ，上班時間是下午2點到12點，我是做廚房及清潔，沒有其
    他同事，客人寫歌單給我，我就拿到櫃台給被告。本案被查
    獲時我也在場，那天警察來的時候被告不在，警察說要找負
    責人，我就打電話給被告，被告就回來，警察就跟被告說金
    嗓有些歌曲沒有版權，是違法的，被告就說她不知道，她的
    東西都是跟謝宏民租的，被告就打電話給謝宏民，叫他過來
    解釋一下，謝宏民是在警察走了之後才到現場。謝宏民到了
    之後，被告就很生氣，說合約書不是簽好了，說要有版權的
    嗎 ，為何警察說金嗓裡面的歌有沒有版權的，謝宏民就說
    他有在辦，還沒辦好，然後被告就很生氣，說還沒辦好的東
    西為什麼可以拿給她。謝宏民就回答說沒關係，這件事他會
    處理，他有在辦，只是還沒辦好。我們店裡面有8 張桌子，
    18本點歌本，之前謝宏民來灌歌的時候，我曾經在場，沒有
    聽謝宏民說過灌的歌還沒有取得授權這種事，也沒聽謝宏民
    說有哪些點歌本不可以拿出來，被告也沒有跟我說過有哪些
    歌本是不能拿出去給客人的等語（見原審卷第70至71頁）。
    且證人謝宏民於原審證稱：「（審判長問：你跟被告提到弘
    音MIDI歌曲沒有版權這件事的時侯，現場還有其他人在旁邊
    嗎？）我不記得旁邊有人。」等語（見原審卷第69頁反面）
    ，而被告甲○○於查獲當時即曾向證人謝宏民質問為何其店
    中之金嗓伴唱機內會有違法未經授權之歌曲，而且情緒十分
    氣憤等情，足認被告甲○○辯稱其於查獲前不知道上開點唱
    機內有未經授權之歌曲等語，尚非無稽。又檢察官於本院審
    理中雖羅列證人謝宏民之證述為佐證，但原審判決就證人謝
    宏民之指證模糊不清，復與常情有違，已在理由欄內詳加論
    斷，經核其證據採擷並無違誤，上訴意旨執詞指摘原判決採
    證難謂適法，尚非有理由。公訴人上揭上訴意旨並未提出足
    以證明被告甲○○犯罪之新證據，僅係推論臆測之詞，尚不
    足以達到令一般人無合理懷疑之確信。是公訴人猶執上開理
    由，指摘原判決不當，核無理由，應予駁回。
據上論結，應依刑事訴訟法第373 條、第368 條，判決如主文。
本案經檢察官黃惠敏到庭執行職務。
中    華    民    國    99    年    7     月    1     日
                    智慧財產法院第二庭
                          審判長法  官  陳國成
                                法  官  陳忠行
                                法  官  曾啟謀
以上正本證明與原本無異。
不得上訴。
中    華    民    國    99    年    7     月     1    日
                                書記官  王月伶
附件：
臺灣板橋地方法院刑事判決              98年度易字第2454號
公  訴  人  臺灣板橋地方法院檢察署檢察官
被      告  甲○○        女  35歲（民國○○年○月○○日生）
                          身分證統一編號：Ｚ000000000號
                          住臺北縣三峽鎮建安126之1號
                          居臺北縣三峽鎮○○路29之2號3樓
選任辯護人  粘舜權律師
            吳茂榕律師
上列被告因違反著作權法案件，經檢察官提起公訴（97年度偵續
字第315 號），本院判決如下：
    主  文
甲○○無罪。
    理  由
一、公訴意旨略以：被告甲○○在臺北縣三峽鎮○○路○ 段109
    號1 樓經營「桃樂絲音樂坊」，明知「送行」、「堅持」、
    「問花」、「相逢」、「思相枝」、「我問天」、「美麗的
    錯誤」、「一生只有你」、「風中的玫瑰」、「今生最愛的
    人」等10首之歌詞、曲譜等音樂著作，為豪記影視唱片有限
    公司（下稱豪記公司）及乙○○取得專屬授權之著作財產權
    ，未經同意，不得擅自重製或公開演出，竟自民國97年2 月
    22日起，向謝宏民以每月新臺幣（下同）13,000元代價，租
    得金嗓牌CPX-900 型伴唱機1 台（機號第00000000號）後，
    於97年5 月間，與謝宏民共同基於以重製侵害他人著作財產
    權之犯意，由謝宏民擅自在上開伴唱機內重製上開歌曲音樂
    著作之衍生著作之MIDI檔案，將之設置在上開樂坊，經謝宏
    民另行交付內含上開歌曲之點歌本2 本，又基於以公開演出
    方法侵害他人著作財產權之犯意，擅自供不知情客人點播上
    開歌曲，而以此重製、公開演出之方法，侵害豪記公司及乙
    ○○著作財產權。嗣經告訴人之市場調查人員前往樂坊而發
    現上情，而於同年7 月7 日20時許，經警在上開樂坊查獲，
    扣得上開伴唱機1 台、遙控器1 支、電源線1 條，並在上開
    樂坊之櫃臺下方起獲上開點歌本2 本。因認被告所為係犯著
    作權法第91條第1 項擅自以重製方法侵害他人著作財產權罪
    、第92條擅自以公開演出之方式侵害他人著作財產權等之罪
    嫌云云。
二、按犯罪事實，應依證據認定之，無證據不得認定犯罪事實；
    又不能證明被告犯罪者，應諭知無罪之判決，刑事訴訟法第
    154 條第2 項、第301 條第1 項分別定有明文。又刑事訴訟
    上證明之資料，無論為直接或間接證據，均須達於通常一般
    之人均不致有所懷疑，而得確信其為真實之程度，始得據為
    有罪之認定，若其關於被告是否犯罪之證明未能達此程度，
    而有合理懷疑之存在，致使無從形成有罪之確信，根據「罪
    證有疑，利於被告」之證據法則，即不得遽為不利被告之認
    定，亦有最高法院76年台上字第4986號判例可稽。其以情況
    證據（即間接證據）斷罪時，尤須基於該證據在直接關係上
    所可證明之他項情況事實，本乎推理作用足以確證被告有罪
    ，方為合法，不得徒憑主觀上之推想，將一般經驗有利被告
    之其他合理情況逕予排除，此觀諸最高法院32年上字第67號
    判例意旨亦彰彰甚明。
三、本件公訴人認被告涉有擅自以重製方法侵害他人著作財產權
    罪及擅自以公開演出之方式侵害他人著作財產權罪嫌，無非
    以被告經營之桃樂絲音樂坊內之點唱機確有未經授權之MIDI
    歌曲供人點唱，並經警扣得點歌本，又被告明知上開歌曲未
    經授權之事實，業據證人謝宏民於偵查中指證明確等情，資
    為依據。
四、訊據被告甲○○固坦承於上揭時地，以其向謝宏民租得之金
    嗓牌電腦伴唱機，供客人演唱，且其中確實包括「送行」、
    「堅持」、「問花」、「相逢」、「思相枝」、「我問天」
    、「美麗的錯誤」、「一生只有你」、「風中的玫瑰」、「
    今生最愛的人」等10首未經授權之MIDI歌曲之事實，惟堅決
    否認有何違反著作權法之主觀犯意，辯稱：伊係第一次接觸
    卡拉OK業，伊接手經營桃樂絲音樂坊之前，前任經營者本係
    向謝宏民承租伴唱機，有簽約，伊接手後仍係承受上開契約
    向謝宏民承租伴唱機，包含扣案的金嗓伴唱機和另一部弘音
    原聲原影點唱機，每月支付謝宏民13,000元之租金費用，謝
    宏民也有承諾要辦好全部的授權，伊也有依法為扣案之金嗓
    伴唱機辦理公開演出證2 張，關於伴唱機的事宜都是由謝宏
    民在處理，謝宏民從來沒有跟伊說有在伴唱機裡面灌沒有版
    權的歌曲，伊對於此事完全不知情等語。
五、經查：
    (一)按所謂「MIDI」者，乃「Music Instrument Digital Int
      erface」之簡稱，即樂器的數位介面，是連接各種不同電
      子樂器間的標準通訊協定，可供演奏數位樂器之用。伴唱
      機系統所用之MIDI檔案，可具備曲譜及歌詞等內容，核屬
      著作權法第5 條第1 項第2 款、第6 條第1 項所定之音樂
      著作之衍生著作，合先敘明。
    (二)而本件告訴意旨所指侵害其著作權之「送行」、「堅持」
      、「問花」、「相逢」、「思相枝」、「我問天」、「美
      麗的錯誤」、「一生只有你」、「風中的玫瑰」、「今生
      最愛的人」等10首歌曲，係以「MIDI」之格式存於扣案之
      金嗓電腦伴唱機系統，且係由謝宏民於97年5 、6 月間以
      插入CF卡於前開金嗓伴唱機上，再加以資料重整之方式，
      灌錄於上開金嗓伴唱機以供人點唱之事實，業據證人謝宏
      民於本院審理中證述甚明（見本院卷第66頁），堪認屬實
      ，是以本件被告甲○○並非親自將上開歌曲灌錄於其承租
      之金嗓點唱機一節，亦堪認定。
    (三)證人謝宏民於偵查及本院審理中固證稱：本件系爭侵權歌
      曲係因被告要求伊說客人要唱弘音的MIDI歌曲，所以伊為
      服務客戶，所以才為被告將歌曲灌入金嗓點唱機內，伊有
      確實告知被告前揭歌曲尚未獲得授權之事云云。惟查：本
      件證人謝宏民究係於何時告知被告前揭「送行」等10首歌
      曲之「MIDI」格式尚未取得授權一節，證人於本院審理中
      始則證稱：「大概是97年4 月還是5 月的時候。」；後證
      稱：「我當初給她（被告）歌本的時候，我有跟她說這個
      還沒有申請版權。」；嗣改稱：「時間點我不是很清楚，
      我只確定我幫她（被告）加歌還有給她歌本的時候是97年
      5 、6 月，我記得我有跟她說那個東西要申請版權，後來
      大概在5 月的時候我就先幫被告灌了。」；復經本院依職
      權訊問：「你跟被告說弘音MIDI的歌曲要申請版權，否則
      公開播放會違法，是你幫被告灌弘音MIDI歌曲的同時，還
      是之前，還是之後？」被告則答以：「我記不太清楚。」
      云云。是以依證人謝宏民前開證述以觀，其本人究係於何
      時向被告表明系爭10首MIDI歌曲尚未取得授權，前後所述
      多所矛盾，自難據為不利被告之認定。而若證人謝宏民係
      先向被告陳述系爭歌曲尚未取得授權，隔一段時間之後，
      再將系爭歌曲灌錄於前揭金嗓伴唱機，並於灌錄當下未再
      告知被告系爭歌曲仍未取得授權之事，則衡諸常情，被告
      顯有理由信任證人謝宏民於此段時間內業已取得系爭歌曲
      之授權始加以合法灌錄。是以本件證人謝宏民之指證既有
      前開模糊不明之處，本院自難憑此遽認被告明知系爭「送
      行」等十首歌曲之MIDI格式並未取得著作權人之授權。
    (四)又查，本件被告於96年11月20日與謝宏民簽立之電腦伴唱
      機租賃契合約書中，謝宏民業已向被告甲○○保證擁有合
      法版權，被告則按月支付1,3000元予謝宏民作為灌錄新歌
      之費用；嗣被告又為該機號第00000000號之金嗓伴唱機向
      社團法人台灣音樂著作權聯合總會及社團法人音樂著作權
      協會辦理公開演出授權在案，期間均為97年1 月7 日至98
      年1 月6 日等情，有上揭合約書影本1 份、甲○○向謝宏
      民付款明細影本2 紙及公開演出授權證書（均針對機號第
      00000000號伴唱機）影本2 紙在卷可憑，是以本件被告辯
      稱伊提供伴唱機提供客人演唱前，已有致力不侵害他人著
      作財產權之表現，不可能故意去侵害著作權等語，似非無
      憑。
    (五)再者，現行電腦伴唱機內之歌曲常逾千首，所有歌曲之重
      製、授權或租用實務，非屬新歌部分，均採批發或包裹授
      權方式，幾無業者逐一臚列各該歌曲原始授權文件予下游
      業者及終端使用人收執，常人自無法逐曲勾稽每首歌曲有
      無違法之問題，遑論確知自己是否陷於違法重製、公開演
      出之問題；又現今實務作法就僅在民事契約書內概括宣示
      並無違法問題等語，三大音樂管理仲介團體亦不例外，也
      僅用民事契約作「事前」、「概括」之授權，有上揭授權
      書影本可資參照，無論各軟硬體業者或仲介團體鮮以即時
      書面通知所管理歌曲清單及權利內容變動情形，故一般伴
      唱機使用人，對於伴唱機內相關著作權權利情形，僅能有
      約略之認識，無法取得毫無可疑之確認，乃行之有年之業
      界常態；本件告訴人享有著作財產權之歌曲，係以MIDI形
      式收錄在電腦系統中，已如前述，使用該等MIDI時，既無
      顯示任何關於告訴人之權利資訊，有現場採證相片在卷可
      考，且告訴人於向警方檢舉本案之前，也不曾以存證信函
      正式向被告具體指出有何涉犯著作權法之問題等情，被告
      既非專業器材租賃商或灌錄業者，依據其與證人謝宏民之
      契約保證條款，信賴證人謝宏民業已排除違反著作權之問
      題，復對扣案伴唱機取得2 家音樂管理仲介團體之公開演
      出授權，現仍在有效期間，所辯伊不知伴唱機內歌曲未經
      告訴人授權重製或公開演出；伊並無違反著作權法之犯意
      等語，尚符社會常情，應可採信。
    (六)況且，本件被告向證人謝宏民所承租之伴唱機共有二台，
      一台為「弘音原聲原影點唱機」，一台為扣案之「金嗓伴
      唱機」，前者可播放MV歌曲（即有原唱者曲調及搭配特定
      歌曲MTV 畫面）；後者僅可播放MIDI歌曲（即電子合成音
      調及固定變換之風光背景畫面），而被告所承租之弘音原
      聲原影點唱機內本有告訴人所指系爭「送行」等十首歌曲
      之「MV」版本可合法供客人點唱等情，業據證人謝宏民於
      本院審理中證述甚明。是以本件被告於其所經營之桃樂絲
      樂坊內，就同樣之歌曲，既然已有合法且較為精緻之MV版
      本供客人點唱，衡諸常情，其又豈有甘冒恐遭追究刑事及
      民事責任之重大風險，而要求證人謝宏民提供相同歌曲之
      非法MIDI版本供客人點唱之必要？
    (七)末查，依證人雷姵諭於本院審理中證稱：我從97年2 月底
      到9 月中在被告經營的桃樂絲音樂坊上班，上班時間是下
      午兩點到十二點，我是做廚房及清潔，沒有其他同事，客
      人寫歌單給我，我就拿到櫃台給被告。本案被查獲時我也
      在場，那天警察來的時候被告不在，警察說要找負責人，
      我就打電話給被告，被告就回來，警察就跟被告說金嗓有
      些歌曲沒有版權，是違法的，被告就說她不知道，她的東
      西都是跟謝宏民租的，被告就打電話給謝宏民，叫他過來
      解釋一下，謝宏民是在警察走了之後才到現場。謝宏民到
      了之後，被告就很生氣，說合約書不是簽好了，說要有版
      權的嗎，為何警察說金嗓裡面的歌有沒有版權的，謝宏民
      就說他有在辦，還沒辦好，然後被告就很生氣，說還沒辦
      好的東西為什麼可以拿給她。謝宏民就回答說沒關係，這
      件事他會處理，他有在辦，只是還沒辦好。我們店裡面有
      八張桌子，十八本點歌本，之前謝宏民來灌歌的時候，我
      曾經在場，沒有聽謝宏民說過灌的歌還沒有取得授權這種
      事，也沒聽謝宏民說有哪些點歌本不可以拿出來，被告也
      沒有跟我說過有哪些歌本是不能拿出去給客人的等語以觀
      （見本院卷第70-71 頁）。本件被告於查獲當時確實曾向
      證人謝宏民質問為何其店中之金嗓伴唱機內會有違法未經
      授權之歌曲，而且情緒十分氣憤，由此可見被告辯稱其原
      本不知上開點唱機內有未經授權之歌曲等語，尚非無稽。
    (八)綜上所述，參互印證，證人謝宏民之指證既屬模糊不清，
      復與常情有違，自難遽予採信；而被告所辯尚與常情相符
      ，應堪採信。
六、據上所陳，本件依調查所得證據尚不足以證明被告確有擅自
    以重製方法侵害他人著作財產權罪及擅自以公開演出之方式
    侵害他人著作財產權罪嫌之犯行，此外復查無其他積極證據
    足資證明被告有何公訴人所指之犯行，揆諸首開說明，因不
    能證明被告犯罪，自應為其無罪之諭知。
據上論斷，應依刑事訴訟法第301條第1項，判決如主文。
本件經檢察官林常智到庭執行職務。
中    華    民    國    99    年    2     月    12    日
                  刑事第二十一庭法  官  許映鈞
以上正本證明與原本無異
如不服本判決應於送達後10日內向本院提出上訴狀
                                書記官  阮旭家
中    華    民    國    99    年    2     月    12    日


司法院資訊處製作；財團法人民間司法改革基金會備份。
